臺灣臺北地方法院民事簡易判決
111年度北簡字第2295號
原      告  良京實業股份有限公司

法定代理人  平川秀一郎

訴訟代理人  劉宇唐  
被      告  袁守謙（即被繼承人袁騰輝之繼承人）

上列當事人間請求返還借款事件，本院於中華民國111年3月22日
言詞辯論終結，判決如下：
    主      文
被告應於繼承被繼承人袁騰輝之遺產範圍內給付原告新臺幣壹拾
萬元，及自民國一百零六年一月十一日起至清償日止，按週年利
率百分之十五計算之利息。
原告其餘之訴駁回。
訴訟費用新臺幣壹仟元由被告於繼承被繼承人袁騰輝之遺產範圍
內負擔。
本判決第一項得假執行。但被告於繼承被繼承人袁騰輝之遺產範
圍內以新臺幣壹拾萬元為原告預供擔保後，得免為假執行。
    事實及理由
一、按訴狀送達後，原告不得將原訴變更或追加他訴，但擴張或
    減縮應受判決事項之聲明者，不在此限，民事訴訟法第255
    條第1項第3款定有明文。查原告原起訴聲明為：被告應給付
    原告新臺幣(下同)126,173元，及自民國96年4月27日起至10
    4年8月31日止，按週年利率18.25%計算之利息，並自104年9
    月1日起至清償日止，按週年利率15%計算之利息，暨自96年
    5月28日起至清償日止，逾期在6個月以內者，按上開利率10
    %，逾期超過6個月部分，按上開利率20%計算之違約金，有
    支付命令聲請狀可稽(見本院111年度司促字第510號卷第5頁
    ，下稱支令卷)，嗣於訴訟中陳明計息的本金減縮為100,000
    元，利息減縮自聲請支付命令時往前回溯5年為利息起算日
    ，亦有言詞辯論筆錄及陳報狀可憑(見本院卷第32、38頁)，
    核其所為，屬應受判決事項聲明之減縮，依民事訴訟法第25
    5條第1項第3款規定，應予准許，合先敘明。
二、原告主張：訴外人即被繼承人袁騰輝於93年7月12日與訴外
    人寶華商業銀行股份有限公司（下稱寶華銀行）訂立現金卡
    使用契約，約定借款額度最高以100,000元為限度，於被繼
    承人袁騰輝所開設帳戶內循環使用，借款動用期間以核准日
    起計算，為期1年，利息按固定週年利率18.25%計算，凡發
    生逾期償還時，逾期6個月以內，按約定利率10%，逾期超過
    6個月部分，按約定利率20%計付違約金，期滿30日前，如被
    繼承人袁騰輝不為書面反對續約之意思表示並經寶華銀行審
    核同意者，得以同一內容繼續延長1年，不另換約，其後每
    年屆期時亦同，詎被繼承人袁騰輝未依約繳款，迭催不理，
    至96年4月26日止，尚積欠本金100,000元，而寶華銀行於97
    年4月29日將前揭對被繼承人袁騰輝之現金卡債權讓與原告
    ，又被繼承人袁騰輝於96年10月30日死亡，被告為被繼承人
    袁騰輝之繼承人，且被告拋棄繼承業經駁回在案，爰依契約
    、債權讓與及繼承法律關係起訴請求，並聲明：被告應給付
    原告100,000元，及自106年1月11日起至清償日止，按週年
    利率15%計算之利息，暨自96年5月28日起至清償日止，逾期
    在6個月以內者，按上開利率10%，逾期超過6個月按上開利
    率20%計算之違約金。
三、被告則以：被告父母於78年1月20日離婚時被告僅2歲並由母
    親監護，鮮少與父親即被繼承人袁騰輝聯繫，被告並無與被
    繼承人袁騰輝有同居共財事實，以致未知繼承債務存在，未
    於法定期間拋棄繼承，依民法繼承編施行法第1條之3規定，
    僅以所得遺產為限，負清償責任，而被告並無繼承人被繼承
    人袁騰輝財產，自毋需就其債務負清償責任；復依原告所提
    之寶華銀行現金卡申請書，其上借款額度以100,000元為限
    度，被繼承人袁騰輝於申請書上填寫申貸額度為50,000元，
    與本件請求本金金額126,173元顯有未合；再本件是否有逾1
    5年時效，有無將利息滾入本金再計算利息之情事，及利息
    超過5年部分，依法不得請求；復本件請求之利息按週年利
    率18.25%計算，依民法第205條規定，約定利息超過週年利
    率16%無效；另原告再請求按約定利率20%計算之違約金，顯
    有過高，請求免除或酌減之等語，資為抗辯，並聲明：㈠原
    告之訴駁回。㈡如受不利判決，願供擔保請准宣告免為假執
    行。
四、本院得心證之理由：
　㈠關於被告僅就繼承被繼承人袁騰輝之遺產為限，負清償責任
    部分：
　⒈按繼承在民法繼承編中華民國98年5月22日修正施行前開始，
    繼承人因不可歸責於己之事由或未同居共財者，於繼承開始
    時無法知悉繼承債務之存在，致未能於修正施行前之法定期
    間為限定或拋棄繼承，以所得遺產為限，負清償責任。但債
    權人證明顯失公平者，不在此限，民法繼承編施法第1條之3
    第4項定有明文。
　⒉原告主張被告知悉被繼承人袁騰輝死亡之事實，且有意識被
    繼承人袁騰輝生前有負債，且被繼承人生前與被告同住，亦
    有同居共財的事實，應概括繼承責任云云，並提出被告及被
    繼承人袁騰輝個人戶籍謄本及非訟事件筆錄為證(見本院卷
    第39、41、47-48頁)，然查被繼承人袁騰輝於78年1月20日
    與被告之母親白秋華離婚，被告由白秋華監護，有白秋華及
    被告戶籍謄本可稽(見本院卷第19、21頁)，又被告雖於91年
    5月21日至94年8月23日與被繼承人袁騰輝同設籍於臺北市○○
    區○○街000○0號5樓，然被告已於94年8月23日遷出臺中市○○
    區○○街0號(見本院卷第21頁)，被繼承人袁騰輝亦於94年12
    月6日遷出臺北市○○區○○路000號(見本院卷第41頁)，並於96
    年10月30日死亡，而從被告與被繼承人袁騰輝同址設籍之時
    間點觀之，被告當時僅15歲，應係就讀高中的期間，於高中
    畢業後即遷出，衡諸常情，為人父母應該不會對其僅就讀高
    中之子女談及個人負債情事，自難期待被告於前開與被繼承
    人袁騰輝同址設籍期間，知悉被繼承人袁騰輝負債之情況，
    況被繼承人袁騰輝死亡時，被告仍與其母親住居在臺中市，
    原告又未提出其他證據，證明被告於被繼承人袁騰輝死亡時
    有同居共財，且知悉被繼承人袁騰輝有負債之事實，故原告
    主張被告與被繼承人袁騰輝有同居共財的事實，且知悉被繼
    承人袁騰輝生前有負債，應負概括繼承責任云云，尚非可採
    ，被告辯稱未與被繼承人袁騰輝同居共財以致未知繼承債務
    存在等語，應負限定繼承責任等語，應屬可採。是被告僅就
    繼承被繼承人袁騰輝之遺產為限，負清償責任。
　㈡關於請求本金部分：　
　⒈按請求權，因十五年間不行使而消滅，民法第125條前段定有
    明文。查，原告前揭主張，業據其提出與所述相符之寶華銀
    行現金卡申請書、寶華銀行現金卡約定書、寶華銀行現金卡
    循環信用貸款契約、分攤表、寶華銀行債權讓與證明書暨債
    權讓與公告、臺灣士林地方法院(下稱士林地院)99年5月19
    日士院木家家97年度繼字第298號函、士林地院97年度繼字
    第257號裁定為證(見支令卷第7-20頁)，堪認原告上開主張
    為真實。又依分攤表所示，本件利息起算日為96年4月27日
    ，違約金起算日為96年5月28日，即原告之請求權時效自96
    年4月27日起算，至111年4月26日屆滿，而原告係於111年1
    月10日對被告聲請發支付命令，亦有本院收狀戳蓋印於支付
    命令聲請狀可參，原告既在本件消滅時效屆滿日即111年4月
    26日前聲請對被告核發支付命令，時效尚未完成，則被告辯
    稱本金已逾15年時效云云，自不可採。故原告請求給付本金
    100,000元，洵屬有據。
　㈢關於請求利息部分：　
　　被告辯稱原告請求之利息於超過民法第205條規定之週年利
    率16%部分無效云云，次查原告係請求按週年利率15%計算之
    利息，未逾銀行法第47條之1第2項規定之法定利率上限，被
    告上開辯詞，亦不可採。故原告請求自96年4月27日起至清
    償日止，按週年利率15%計算之利息，亦洵屬有據。
　㈣關於請求利息部分：
　　被告抗辯利息超過5年的部分，依法不得請求云云，又按利
    息、紅利、租金、贍養費、退職金及其他一年或不及一年之
    定期給付債權，其各期給付請求權，因五年間不行使而消滅
    ，民法第126條分別定有明文。又查，原告於111年1月10日
    聲請對被告發支付命令，有本院收狀戳蓋印於支付命令聲請
    狀可憑（見支令卷第5頁），即原告超過5年以上部分即106
    年1月10日前之利息債權請求權已罹於時效，被告自得拒絕
    給付，而原告亦陳稱利息部分減縮自支付命令聲請時往前回
    溯5年為利息起算日等語，亦有陳報狀可參（見本院卷第38
    頁），是被告就原告請求利息部分之時效抗辯，即不再審究
    。　
　㈤關於請求違約金部分：　
　　末按當事人得約定債務人於債務不履行時，應支付違約金；
    約定之違約金額過高者，法院得減至相當之數額，民法第25
    0條第1項、第252條，分別定有明文。又查定型化契約條款
    ，乃企業經營者為與不特定多數消費者訂立同類型契約之用
    ，所提出預先擬定之契約條款。由於該條款內容係企業經營
    者所預先、片面擬定，通常僅為自身之最大利益考量，將不
    利益之風險轉嫁由消費者承擔，而一般消費者於訂約之際，
    亦因缺乏詳細審閱之機會及能力，或因市場壟斷而無選擇機
    會，或因經濟實力、知識水準造成締約地位實質上之不平等
    ，以致消費者對於該內容僅能決定接受或不接受，別無討價
    還價之餘地。又104年2月4日修正之銀行法第47條之1第2項
    增訂「自一百零四年九月一日起，銀行辦理現金卡之利率或
    信用卡業務機構辦理信用卡之循環信用利率不得超過年利率
    百分之十五」之規定。末查寶華銀行訂定之現金卡循環信用
    貸款契約第3條約定借款利率以固定週年利率18.25%計算，
    第8條約定凡發生逾期償還本息者，逾期在6個月以內者，按
    約定利息10%，逾期超過6個月部分，按約定利息20%計付違
    約金（見支令卷第8頁），則合併利息及違約金計算，本院
    認原告請求自96年5月28日起算之違約金部分，顯有規避銀
    行法第47條之1第2項規定之法定利率上限予以巧取利益之嫌
    ，對被告有失公平，爰予刪除此部分之請求。　
　㈥從而，原告據以提起本訴，請求被告於繼承被繼承人袁騰輝
    之遺產範圍內給付100,000元，及自106年1月11日起至清償
    日止，按週年利率15%計算之利息，為有理由，應予准許，
    逾此範圍之請求，為無理由，應予駁回。
五、本件係就民事訴訟法第427條訴訟適用簡易程序所為被告敗
    訴之判決，依同法第389條第1項第3款規定，應依職權宣告
    假執行，並依同法第392條第2項規定，依聲請宣告被告預供
    擔保，得免為假執行。
六、本件事證已臻明確，兩造其餘攻擊防禦方法及舉證，與本件
    判決結果並無影響，爰不逐一論述。
七、訴訟費用負擔之依據：民事訴訟法第79條。本件訴訟費用額
    ，依後附計算書確定如主文第3項所示金額。
中　　華　　民　　國　　111 　年　　4 　　月　　6 　　日
                  臺北簡易庭    法　官  葉藍鸚
訴訟費用計算書
項　　　　目             金 　額（新臺幣）　　   
第一審裁判費　　　       1,000元
合　　　　計　　　       1,000元
備註：本件起訴之初原告主請求金額為126,173元，嗣原告減縮 
       主請求金額為100,000元，核屬減縮應受判決事項之聲明
        ，故原告已繳納第一審裁判費超過1,000元部分，應由
原        告自行負擔。
以上正本係照原本作成。
如不服本判決，應於判決送達後20日內向本庭提出上訴狀（須按
他造當事人之人數附繕本）。如委任律師提起上訴者，應一併繳
納上訴審裁判費。
中　　華　　民　　國　　111 　年　　4 　　月　　6 　　日
                                書記官  林錫欽